臺北高等行政法院判決
　　　　　　　　　　　　　　　　 96年度訴更一字第00103號
　　　　　　　　　　　　　　　.
原　　　告　甲○○
被　　　告　臺北市政府都市發展局（承受臺北市政府工務局）
代　表　人　許志堅（局長）
訴訟代理人　王棟樑律師
上列當事人間因有關建築事務事件，原告不服臺北市政府中華民
國94年10月27日府訴字第09427061200 號訴願決定，提起行政訴
訟，經裁定後，最高行政法院發回更審，本院判決如下：
    主  文
訴願決定撤銷。
第一審及發回前第二審訴訟費用由被告負擔。
　　事  實
一、事實概要：
    訴外人中福營造股份有限公司( 下稱中福營造公司) 承造被
    告核發之92建字第288 號建照工程（下稱系爭工程），於民
    國（下同）92年10月21日申報開工，93年10月11日申報屋頂
    版。系爭工程涉及施工損壞鄰房及道路，受損戶分別於93年
    8 月18日、93年9 月7 日、93年10月9 日及93年10月28日向
    被告所屬建築管理處及臺北市議會陳情，陳情戶數共計108
    戶，其中於屋頂版申報日前申訴者計有47戶，另逾屋頂版申
    報日申訴者有61戶。嗣經臺北市議會於93年10月28日於臺北
    市士林區葫東里活動中心邀集本建照工程起造人（麗寶建設
    股份有限公司）、承造人（中福營造公司）、監造人（陳傳
    宗建築師事務所）、陳情人等召開會勘會議，並作成會勘紀
    錄。嗣系爭工程工地之鄰戶26戶代表陳朝榮復於94年4 月18
    日向台北市政府工務局( 下稱工務局) 陳情，經工務局以94
    年5 月12日北市工建字第09452387500 號函（下稱原處分）
    回復原告，原告不服，提起訴願，遭決定不受理，遂向本院
    提起行政訴訟。經本院以95年9 月11日94年度訴字第4045號
    裁定駁回原告之訴，原告不服，提起抗告，經最高行政法院
    以96年5 月17日96年度裁字第1094號裁定廢棄發回本院更為
    審理。
二、兩造聲明：
  (一)原告聲明求為判決：
    1.訴願決定及原處分均撤銷。
    2.訴訟費用由被告負擔。
  (二)被告聲明求為判決：
    1.原告之訴駁回。
    2.訴訟費用由原告負擔。
三、兩造之爭點：
　(一)原告主張之理由：
    1.94年10月28日原告申請協調日期的會勘結論第1 項：葫東
      街29至37號（原告受損建物），中福營造公司同意鑑定並
      願意對施工損鄰負起責任為建商所承認以及被告核准「列
      管」之事證並擁有臺北市陳碧峰議員之確認為不爭的事實
      。
    2.工務局指控原告逾越申報屋頂版日才申請協調而據以撤銷
      「列管」之實際施工進度，原告舉證如下：93年6 月6日
      完成第一層樓版、93年7 月18日完成第四層樓版、93年11
      月20日鑑定現況圖等，請被告反舉證，提出建商申報之建
      管資料，如何於7 月18日至10月12日（屋頂版申報日）完
      成剩餘7 層樓（本建案地上11層地下3 層建築）的神話故
      事？另被告應舉證核准建商申報時間之審核過程是否符合
      規定（第11層屋頂版配筋骨完畢後，搗混凝土之前）以及
      主管機關蒞臨工地已經完成第11層樓的確定勘驗日。
    3.退萬步而言，不論申報屋頂版日（建商誠實依實際施工進
      度申報）或申屋頂版勘驗日或屋頂版燒置後以及屋頂版燒
      置後2 個月內等擇一適用原告向工務局申請協調之期限，
      經綜上多方舉證審理結果，保證原告皆未逾越申請協調期
      限，故原告之「列管」權利，不應該遭工務局違法撤銷而
      侵犯權益。
    4.法定申請協調期限（申報屋頂版日及勘驗日）僅工務局與
      建商知悉，受損戶無從確認遵循申請協調，又遭建築工地
      告示版所蓄意矇騙（全臺北布建築工地告示版皆以「屋頂
      版燒置後」，不實記載揭示），工務局技術性據此撤銷「
      列管」，導致原告幾乎求償無門之境界（鉅額律師費及漫
      長司法訴訟）
    5.鑒於市民權益遭受被告之違法侵犯，臺北市市政府責令被
      告乃應協調建商儘速修復原告受損建物之行政指導命令的
      公權力行政行為，原告主張據此行政指導命令的公權力行
      政行為，足以佐證本案撤銷依法「列管」在案，復撤銷而
      不予「列管」的具體公權力違法行政措施確為行政處分。
      綜上事實及理由，請求判決如訴之聲明所示。
  (二)被告主張之理由：
    1.本件依規定不予列管，應無不法。
      按「受損戶逾建築工程申報屋頂版勘驗日或建築工程以逆
      打工法施工，受損戶於最後一次樓版勘驗日始請求協調者
      ；由主管機關及損鄰事件雙方會同勘查，經監造人認定無
      危害公共安全之虞者，不適用本規則之處理程序，由損鄰
      事件雙方逕循法律途徑解決。」臺北市建築施工損鄰事件
      爭議處理規則第8 條第1 項訂有明文。查中福營造公司承
      造系爭工程，於92年10月21日申報開工，93年10月11日申
      報屋頂版。系爭工程於施工期間造成損鄰，受損戶分別於
      93年8 月18日、93年9 月7 日、93年10月9 日及93年10月
      28日向所屬建築管理處或由臺北市議會陳情，合計陳情戶
      數共108 戶。原告係於93年10月28日由臺北市議會召開協
      調會，並由陳碧峰議員轉達陳情，此有臺北市議員陳碧峰
      服務處93年11月12日北市碧峰服務字第217 號函可證。顯
      見原告確逾申報屋頂版勘驗日始請求協調。又本案亦經監
      造人陳傳宗建築師事務所現場會勘，認定並無結構性損壞
      情形，並出具安全證明書。依前揭處理規則之規定，應不
      予列管，並無不合。
    2.本件損鄰建案，業已依法核發使用執照結案，原告提起撤
      銷之訴，應無實益。
      系爭工程於建造期間雖發生損鄰事件，惟經監造人現場勘
      查並無危害公共安全之虞而興建完成並與絕大部分之受損
      戶達成和解，經依法申請核發使用執照後，由工務局核發
      94使字第122 號使用執照在案，則行政權應無介入司法權
      處理之空間。故原告與承造人間因損鄰所生之糾紛，應由
      司法機關依法審理。原告提起本件撤銷之訴，顯無實益，
      懇請賜判決如答辯之聲明。
　　理  由
一、臺北市政府93年2 月2 日府工建字第09303624001 號公告：
    「主旨：公告委任本府工務局辦理建築管理業務之事項，自
    93年1 月20日起實施。依據：行政程序法第15條及臺北市政
    府組織自治條例第2 條規定。公告事項：一、本府依建築法
    規定主管之建築管理業務之事項，自93年1 月20日起依規定
    委任本府工務局辦理。」惟自93年1 月20日起至95年8 月間
    止，台北市政府將主管建築管理業務委託所屬工務局辦理，
    而本件訴訟程序進行中，因自95年8 月1 日起，改由臺北市
    政府都市發展局辦理建築管理業事項，茲由臺北市政府都市
    發展局具狀聲明承受訴訟，核無不合，應予准許。
二、原告起訴主張:94 年10月28日原告申請協調日期的會勘結論
    第1 項：葫東街29至37號（原告受損建物），中福營造公司
    同意鑑定並願意對施工損鄰負起責任，被告核准「列管」為
    不爭之事實。原告並未逾越申請協調期限，故原告之「列管
     」權利，不應遭被告違法撤銷而受損。是原處分顯有違誤
     ，爰提起本件行政訴訟，求為判決如聲明所示云云。
三、被告則以: 系爭工程於92年10月21日申報開工，93年10月11
    日申報屋頂版。系爭工程於施工期間造成損鄰，受損戶分別
    於93年8 月18日、93年9 月7 日、93年10月9 日及93年10月
    28 日 向所屬建築管理處或由臺北市議會陳情，合計陳情戶
    數共108 戶。原告係於93年10月28日由臺北市議會召開協調
    會，並由陳碧峰議員轉達陳情，確逾申報屋頂版勘驗日始請
    求協調。又本案亦經監造人陳傳宗建築師事務所現場會勘，
    認定並無結構性損壞情形，並出具安全證明書。依前揭處理
    規則之規定，應不予列管，原處分並無不法，本件原告之訴
    為無理由，求為判決駁回原告之訴等語，資為抗辯。
四、按「（第1 項）除別有規定外，經廢棄原判決者，最高行政
    法院應將該事件發回原高等行政法院或發交其他高等行政法
    院。（第2項）前項發回或發交判決，就高等行政法院應調
    查之事項，應詳予指示。（第3 項）受發回或發交之高等行
    政法院，應以最高行政法院所為廢棄理由之法律上判斷為其
    判決基礎。」行政訴訟法第260 條定有明文，此於抗告程序
    亦應有其適用。經查最高行政法院96年5 月17日96年度裁字
    第1094號裁定：「(一)處理本案首應探究之法律論點為：建築
    工程鄰地受損戶之『列管』，對受損戶而言，對其法律上地
    位會造成何等影響﹖其實從上述『臺北市建築施工損鄰事件
    爭議處理規則』行政規則之各項規定觀之，依該法規範劃歸
    為『列管受損戶』者，享有很多之公法上利益，例如(1)可以
    不用以較困難之民事訴訟程序求償，而利用行政機關之鑑定
    資源與行政權之積極介入，以較簡易或較具效率之方式來協
    商（上開規則第4 、5 條參照），(2)可以直接使加害建築工
    程停止施作（上開規則第4 條第1 項第2 款參照），(3)甚至
    在重建時享有一定建築管理上之優惠待遇（上開規則第17條
    參照），所以在此可得確認，因鄰地建築而受損之受損戶，
    得否依上開法規範『列管』，對其公法上之地位或利益有重
    大影響。應認為屬『受上開規則保護之公法上權利』。(二)確
    定了上述列管地位屬一種公法上權利以後，接下來則須探究
    ，列管地位是如何取得的﹖對此課題本院之見解如下：1.簡
    言之，上開規則對受損戶列管地位之取得，僅有實體判準（
    即上開規則第8 條第l 項之規定，其以反面排除要件之規範
    結構來界定受損戶取得列管地位所須具備之構成要件），但
    缺乏程序規定（也就是沒有規定如何使受損戶取得列管地位
    之程序）。2.在此情況下，若人民與行政權責機關對此發生
    爭議，又無可供依循之申請程序時，則行政權責機關之答覆
    ，從維護人民公法上權利之角度，應視為一『行政處分』較
    為妥適（行政處分實屬一功能性概念，乃是作為讓行政措施
    有機會接受司法審查的過渡，所以判斷重點應置於行政措施
    是否造成人民公法上權利之影響，而『公法上權利』概念，
    又以權利之實證法規範基礎為核心）。(三)本件相對人94年5
    月12日北市工建字第09452387500 號函認抗告人為逾屋頂版
    陳情戶不予列管，抗告人則對於陳傳宗建築師出具之安全證
    明書可否證明無危害公共安全之虞，及其確在屋頂版勘驗申
    報日前陳情，應屬列管戶等節予以爭執，依上開法理，系爭
    函應視為一行政處分，原審法院應為實體審理」等指示，則
    本審自以其為法律上判斷為其判決基礎。
五、經查，訴外人中福營造公司承造系爭工程，涉及施工損壞鄰
    房及道路，案經臺北市議會於93年10月28日於臺北市士林區
    葫東里活動中心邀集本建照工程起造人（麗寶建設股份有限
    公司）、承造人（中福營造股份有限公司）、監造人（陳傳
    宗建築師事務所）、陳情人丁○○等召開會勘會議，並作成
    會勘紀錄。嗣系爭工程工地之鄰戶26戶代表陳朝榮復於94年
    4 月18日向被告陳情，經工務局以94年5 月12日北市工建字
    第09452387500 號書函復知原告等略以：「主旨：有關本局
    92建字第288 號建照工程（建址：本市○○區○○街26號旁
    ）施工損壞鄰房列管疑義乙案……說明：……二、有關臺端
    陳情本案損鄰戶列管疑義乙節，查『臺北市建築施工損鄰事
    件爭議處理規則』第8 條規定：『受損戶逾建築工程申報屋
    頂版勘驗日或建築工程以逆打工法施工，受損戶逾最後1次
    樓版勘驗日始請求協調者，由主管機關及損鄰事件雙方會同
    勘查，經監造人認定無危害公共安全之虞者，不適用本規則
    規定之處理程序，由損鄰事件雙方逕循法律途徑解決。』，
    本案係逾屋頂版申報日93年10月11日後始由臺北市議會受託
    召開協調會（93年10月26日議祕服字第9303046900號會議通
    知單……），承造人代表於會議現場表示該公司對損鄰事件
    願意負責……並作成會議記（紀）錄；該會議記（紀）錄是
    否作為列管之依據，經函請本府法規會釋示有案，因逾建築
    工程申報屋頂版勘驗日始請求協調，應依『臺北市建築施工
    損鄰事件爭議處理規則』第8 條規定，如經監造人認定無危
    害公共安全之虞者，不適用本規則規定之處理程序，由損鄰
    事件雙方逕循法律途徑解決。另該會議結論承造人代表於會
    議現場表示該公司對損鄰事件願意負責之會議結論，僅表明
    承造人願意對施工損鄰負起責任，充其量僅得作為日後損鄰
    戶提起民事訴訟之佐證，與本局是否作列管應無關聯，故本
    案逾屋頂版（勘驗日之）陳情戶應不予列管。」等情。本件
    原處分認原告為逾屋頂版陳情戶不予列管，原告則對於陳傳
    宗建築師出具之安全證明書可否證明無危害公共安全之虞，
    及其確在屋頂版勘驗申報日前陳情，應屬列管戶等節予以爭
    執，原處分應視為一行政處分。從而，原告主張原處分係行
    政處分即屬有據，訴願機關疏未注意此，遽予駁回原告之訴
    願，未就其主張之實體事項予以審酌，自有未合。
六、綜上所述，訴願決定以原處分非行政處分為由，駁回其訴願
    ，認事用法，尚有未合，為顧及原告之程序利益，爰將訴願
    決定予以撤銷，由訴願機關另為適法之決定。又本件係依上
    述理由而為判決，則本院就本件實體上之爭執自無另為裁判
    之必要，併予敘明。
七、據上論結，本件原告之訴為有理由，爰依行政訴訟法第98條
    第1 項前段之規定，判決如主文。
中　　華　　民　　國　　96　　年   11 　月　   29     日
                        第一庭審判長 法  官  王立杰
                                     法  官  劉錫賢
                                     法  官　林惠瑜
上為正本係照原本作成。
如不服本判決，應於送達後20日內，向本院提出上訴狀並表明上
訴理由，如於本判決宣示後送達前提起上訴者，應於判決送達後
20日內補提上訴理由書（須按他造人數附繕本）。
中　　華　　民　　國　　96　　年 　11   月　   29     日
                                     書記官  劉道文
